最高法院刑事判決　　　　　　九十六年度台上字第六二七五號
上　訴　人　甲○○
選任辯護人　鄭志明律師
上列上訴人因常業詐欺案件，不服台灣高等法院中華民國九十四
年六月二十九日第二審判決（九十四年度上訴字第一六五五號，
起訴案號：台灣板橋地方法院檢察署九十三年度偵字第一一六四
七號），提起上訴，本院判決如下：
    主  文
原判決撤銷，發回台灣高等法院。
    理  由
本件原判決認定：上訴人甲○○基於幫助常業詐欺及幫助洗錢之
不確定故意，攜帶自己所開立之中華郵政（已更名為台灣郵政）
股份有限公司三重永興郵局活期儲蓄存款帳戶00000000000000號
存摺、提款卡，於不詳時地，以不詳之代價販售或無償提供予人
數及團員組成均不詳之個人或集團，作為詐欺取財收受款項之工
具。旋經該年籍不詳人士或犯罪集團人員基於常業詐欺之犯意，
假冒係中央健康保險局之員工，以退費轉帳為詞，利用電話訛詐
不特定之民眾，並賴以維生。適有廖仁杰於民國九十二年十二月
十日十時許，接獲電話，不知有詐，遂陷於錯誤依照該集團人員
指示，於當日二十時三十三分許，持金融卡至自動櫃員機操作辦
理轉帳，先後轉出三筆款項，合計共新台幣十五萬二千五百五十
九元，匯入上訴人上開帳戶內，再由該集團人員以跨行轉出或提
現方式領取等情。因而維持第一審認上訴人一行為同時觸犯幫助
常業詐欺罪及幫助洗錢罪，從一重論以幫助常業詐欺罪，處有期
徒刑捌月之判決，駁回上訴人在第二審之上訴。固非無見。
惟按：(一)、幫助犯之成立，以正犯成立犯罪為要件。又修正前刑
法上所謂常業犯，係指以犯罪為日常之職業，賴以維生而言。原
判決就上訴人所幫助之正犯，係以犯詐欺罪為職業，並賴此維生
等情，並未具體敘明其所憑之證據及認定之理由，遽論上訴人以
幫助常業詐欺罪，難謂無判決理由不備之違法。(二)、上訴人行為
後，刑法第三百四十條之常業詐欺罪，已經修正刪除；洗錢防制
法亦於九十五年五月三十日修正公布（同年七月一日施行），復
於九十六年七月十一日再行修正公布，修正前該法第三條第一項
第五款原列刑法第三百四十條之常業詐欺罪，為該法所稱重大犯
罪之規定，業已刪除（按現行同法第三條第二項增列犯詐欺罪其
所得在新台幣五百萬元以上者，亦屬重大犯罪），則犯常業詐欺
罪所得之財物，已非當然係洗錢防制法所規範之洗錢客體。原判
決論上訴人以幫助常業詐欺罪及幫助洗錢罪，而未及為新舊法律
之比較適用，亦有未合。以上或為上訴意旨所指摘，或為本院得
依職權調查之事項，應認原判決有撤銷發回之原因。末按上訴人
因另涉詐欺案件，經台灣桃園地方法院檢察署（九十四年度偵字
第一二八五二號）、台灣板橋地方法院檢察署（九十五年度偵字
第三四三一號）移送本院併辦部分，與本件有無裁判上一罪關係
而為本件起訴效力所及，案經發回，宜併注意及之。
據上論結，應依刑事訴訟法第三百九十七條、第四百零一條，判
決如主文。
中　　華　　民　　國　九十六　年　 十一 　月　 十六 　日
                      最高法院刑事第五庭
                          審判長法官  林　增　福
                                法官  邵　燕　玲
                                法官  張　清　埤
                                法官  陳　世　雄
                                法官  蔡　國　在
      本件正本證明與原本無異
                                      書  記  官
中　　華　　民　　國　九十六　年   十一   月  二十一  日
                                                      Ｑ
